臺灣臺南地方法院民事判決
110年度訴字第1478號
原      告  王福碕
訴訟代理人  王儷靜
被      告  林金珠
            莊陳綾
            黃本田
            黃義順
            黃佳賢
            黃鳳秋
            黃美惠
            黃淑貞
            黄皓儷
            蔡裕仁
兼 上 一人
訴訟代理人  蔡裕豐
被      告  莊政雄

            莊政先

            莊麗燕

            莊麗眞
            陳文雄即蔡秀美之承受訴訟人



            陳俐利即蔡秀美之承受訴訟人

            陳莉惠即蔡秀美之承受訴訟人

            黃文玲
            黃輔宜
            黃浩然
            黃振發
            黃仁佑
上列當事人間請求分割共有物事件，本院於民國111年7月26日言
詞辯論終結，判決如下：
    主    文
一、被告卯○○、酉○○、辰○○、亥○○、巳○○、申○○、子○○、宇○○、
    地○○、辛○○○○○○○○○○○○、壬○○○○○○○○○○○○、癸○○○○○○○○○○○○
    、丁○○、丙○○、庚○○、己○○、寅○○、戌○○、未○○、午○○、丑
    ○○應就被繼承人莊言所有坐落臺南市○○區○○段00地號、權利
    範圍4分之1之土地，辦理繼承登記。
二、兩造共有坐落臺南市○○區○○段00地號、面積1,608.81平方公
    尺之土地，應分割如附圖所示：其中編號A部分、面積371.1
    8平方公尺之土地，分歸原告取得；編號B部分、面積371.18
    平方公尺之土地，分歸被告乙○○取得；編號C部分、面積371
    .18平方公尺之土地，分歸被告戊○○取得；編號D部分、面積
    371.18平方公尺之土地，分歸被告卯○○、酉○○、辰○○、亥○○
    、巳○○、申○○、子○○、宇○○、地○○、辛○○○○○○○○○○○○、壬○○○○○○○○○○○○、癸○○○○○○○○○○○○、丁○○、丙○○、庚○○、己○○、
    寅○○、戌○○、未○○、午○○、丑○○共同取得，並保持公同共有
    ；編號E部分、面積124.09平方公尺之土地，由兩造共同取
    得，並按其原應有部分比例保持共有及公同共有。
三、訴訟費用由兩造依附表訴訟費用分擔比例欄所示之比例負擔
    。
    事實及理由
壹、程序方面：　　
一、按訴狀送達後，原告不得將原訴變更或追加他訴，但請求之
    基礎事實同一者，不在此限，民事訴訟法第255條第1項第2
    款定有明文。原告起訴時，原僅請求將兩造共有坐落臺南市
    ○○區○○段00地號、面積1,608.81平方公尺、使用分區類別鄉
    村區乙種建築用地、應有部分全部之土地（下稱系爭土地）
    ，予以分割如調字卷第35至36頁附圖所示，惟因被告卯○○、
    酉○○、辰○○、亥○○、巳○○、申○○、子○○、宇○○、地○○、辛○○○○○○○○○○○○、壬○○○○○○○○○○○○、癸○○○○○○○○○○○○、丁○○、丙○○、庚○○、己○○、寅○○、戌○○、未○○、午○○、丑○○（下稱卯
    ○○等21人），尚未就其被繼承人莊言所有系爭土地之應有部
    分4分之1辦理繼承登記，乃追加請求卯○○等21人應就莊言所
    遺系爭土地之應有部分辦理繼承登記。原告前開聲明之追加
    ，核屬請求基礎事實同一，揆諸前揭規定，應予准許。
二、查莊言之繼承人天○○於起訴後民國110年10月25日死亡，其
    繼承人為配偶陳文雄、長女陳俐利、次女陳莉惠，陳文雄等
    3人並已具狀聲明承受訴訟等情，有天○○之繼承系統表、除
    戶謄本、全體繼承人之戶籍謄本、臺灣雲林地方法院110年1
    2月17日雲院惠家馨決110家詢742字第1109008115號函、承
    受訴訟狀等件可參（調字卷第205至206頁，本院卷一第175
    、179至195頁），核與民事訴訟法第175條第1項規定並無不
    合，應予准許。
三、被告經合法通知，均未於最後言詞辯論期日到場，核無民事
    訴訟法第386條所列各款情形，爰依原告之聲請，由其一造
    辯論而為判決。
貳、實體方面：
一、原告主張：系爭土地為原告與乙○○、戊○○、莊言所共有，應
    有部分各為4分之1。惟莊言已於49年9月4日死亡，卯○○等21
    人為其繼承人，應先就系爭土地辦理繼承登記。本件並無不
    能分割之情事，亦未訂有不可分割之約定，惟無法達成分割
    之協議，為此依民法第823條第1項前段規定，請求裁判分割
    。並聲明：如主文所示。
二、被告則以下列情詞置辯：
　㈠乙○○：同意依原告所提出之方案為分割。
　㈡宇○○、地○○、辛○○○○○○○○○○○○、壬○○○○○○○○○○○○、癸○○○○○○○○○○○○、丙○○未於言詞辯論期日到場，惟曾於準備程序到庭
    陳稱：同意依原告提出之方案為分割。
　㈢其餘被告則均未於言詞辯論期日到場，亦未提出書狀作何聲
    明及陳述。
三、得心證之理由：
　㈠按分割共有物，性質上為共有人間應有部分之交換，自屬處
    分行為，以各共有人之處分權存在為前提，故提起分割共有
    物之訴，參與分割之當事人以全體共有人為限，而各共有人
    之應有部分應以土地登記簿上所記載者為準。依民法第759
    條規定，共有不動產之共有人中有人死亡時，於其繼承人未
    為繼承登記以前，固不得分割共有物，但為求訴訟之經濟起
    見，可許原告就請求繼承登記及分割共有物之訴合併提起，
    即以一訴請求該死亡之共有人之繼承人辦理繼承登記並請求
    該繼承人於辦理繼承登記後，與原告及其餘共有人分割共有
    之不動產，此不但符合訴訟經濟原則，亦與民法第759條及
    強制執行法第130條規定之旨趣無違（最高法院69年台上字
    第1012號判決意旨、最高法院70年度第2次民事庭會議決議〈
    二〉意旨參照）。經查，系爭土地原共有人莊言於49年9月4
    日死亡，其與配偶莊楊氏慎（昭和8年3月27日歿）共同育有
    長男莊福進（大正11年7月22日歿、未婚、無子嗣）、長女
    莊氏六未（大正9年11月3日歿、未婚、無子嗣）、次女莊氏
    秀英（大正13年8月7日歿、未婚、無子嗣）、三女莊氏逢險
    （大正15年6月21日歿、未婚、無子嗣）；與配偶莊劉氏紗
    （昭和15年6月21日歿）共同育有三男莊金全（按：戶政事
    務所覆稱查無莊言次男之登記資料，惟本院此處仍依戶籍登
    記資料記載以三男稱之）；與蘇戥育有四男莊松山。其中莊
    金全於94年4月4日死亡，其與配偶莊陳彩霞（98年1月21日
    歿）共同育有長男丁○○、次男莊政文（60年1月22日歿，未
    婚、無子嗣）、三男丙○○、長女庚○○、次女己○○、三女鐘麗
    玉（被鐘暖收養，無繼承權）。另莊松山於58年9月30日死
    亡，繼承人為其母蘇戥；而蘇戥於66年7月27日死亡，生前
    與蔡反（歿）育有長子蔡茂登、次男蘇茂雄（44年1月17日
    歿、未婚、無子嗣）、長女黃蔡須、次女李蔡月女（97年2
    月8日歿，其配偶李德明亦於99年2月19日過世，二人所生長
    女李國瑜於同年3月間被李志英收養而無繼承權）、三女蘇
    文菊；蔡茂登於82年7月23日死亡，繼承人為其配偶蔡黃緞
    、長男宇○○、次男地○○、長女天○○，蔡黃緞於103年12月18
    日死亡，繼承人為子女宇○○、地○○、天○○，而天○○於本件訴
    訟中死亡，繼承人為配偶陳文雄、長女陳俐俐、次女陳莉惠
    ；黃蔡須於109年2月26日死亡，其與配偶黃錦山（80年8月2
    3日歿）生前育有長女黃芳姿（45年8月24日被張輝玉收養而
    無繼承權）、次女寅○○、三女黃文娜（經臺灣雲林地方法院
    109年度繼字第376號准拋棄繼承）、長男黃尉棠（經臺灣雲
    林地方法院109年度繼字第376號准拋棄繼承）、次男戌○○、
    三男黃元德（經臺灣雲林地方法院109年度繼字第376號准拋
    棄繼承）、四男未○○、五男午○○、六男黃百立（109年2月11
    日死亡、未婚、無子嗣）、七男丑○○；蘇文菊於105年10月2
    5日死亡，繼承人為其配偶卯○○、長男辰○○、次男酉○○、長
    女亥○○、次女巳○○、三女申○○、四女黃皓麗。故莊言之繼承
    人為莊金全之長男丁○○、三男丙○○、長女庚○○、次女己○○；
    莊松山之母親蘇戥之長子蔡茂登之長男宇○○、次男地○○、長
    女天○○之配偶陳文雄、長女陳俐俐、次女陳莉惠，蘇戥之長
    女黃蔡須之次女寅○○、次男戌○○、四男未○○、五男午○○、七
    男丑○○，及蘇戥之三女蘇文菊之配偶卯○○、長男辰○○、次男
    酉○○、長女亥○○、次女巳○○、三女申○○、四女黃皓麗等共21
    人。卯○○等21人為莊言之繼承人，查無向法院聲明拋棄繼承
    事件，亦未辦理繼承登記等情，有土地登記謄本、繼承系統
    表、全體繼承人之戶籍謄本、法院公函、雲林○○○○○○○○函文
    等件在卷可稽（調字卷第67至157、163頁，本院卷一第111
    至113頁，本院卷二第35至39、73至108、165至171頁），核
    屬相符，是莊言之繼承人為卯○○等21人，堪可認定。從而，
    原告請求卯○○等21人應就其等被繼承人莊言所有系爭土地之
    應有部分4分之1辦理繼承登記，核屬有據，應予准許。
　㈡按各共有人，除法令另有規定，或因物之使用目的不能分割
    ，或契約訂有不分割之期限者外，得隨時請求分割共有物；
    共有物之分割，依共有人協議之方法行之；分割之方法不能
    協議決定，或於協議決定後因消滅時效完成經共有人拒絕履
    行者，法院得因任何共有人之請求，命為以原物分配於各共
    有人，但各共有人均受原物之分配顯有困難者，得將原物分
    配於部分共有人，又原物分配顯有困難時，得變賣共有物，
    以價金分配於各共有人；或以原物之一部分分配於各共有人
    ，他部分變賣，以價金分配於各共有人；以原物為分配時，
    如共有人中有未受分配，或不能按其應有部分受分配者，得
    以金錢補償之；以原物為分配時，因共有人之利益或其他必
    要情形，得就共有物之一部分仍維持共有，民法第823條第1
    項、第824條第1至4項分別定有明文。系爭土地為兩造依附
    表所示之應有部分比例共有，有土地登記謄本可稽（調字卷
    第67至69頁）。本件無人具狀陳明共有人間有何就系爭土地
    不為分割之約定，或因物之使用目的不能分割之情事，原告
    起訴請求裁判分割系爭土地，自屬有據。
　㈢復按法院定共有物分割之方法，固可由法院自由裁量，惟應
    斟酌各共有人之意願、利害關係、共有物之性質、分割後之
    經濟效用及公共利益等為公平決定（最高法院81年度台上字
    第16號、89年度台上字第724號判決意旨參照）。又分割共
    有物究以原物分割或變價分割為適當，法院應斟酌當事人意
    願、共有物之使用情形、經濟效用及全體共有人之利益等情
    形而為適當之分割，不受共有人所主張分割方法之拘束（最
    高法院88年度台上字第600號、87年度台上字第1402號判決
    要旨參照）。查系爭土地為南北狹長不規則狀，北側臨約3
    米寬混凝土路，南側臨約3米寬柏油路，東側臨臺南市○○區○○段00地號土地（空地）、83地號土地（上有他人所有臺南
    市○○區○○里○○0號建物），西側臨53、53-1、53-2地號土地
    （上有原告所有之魚寮4號建物）。系爭土地西北側有原告
    所有及使用之農機車棚，西側有部分原告所有之魚寮4號建
    物（如附圖藍線所示部分），其餘為雜木叢生等情，業經本
    院會同兩造及地政機關測量人員至現場勘驗無訛，製有勘驗
    筆錄、現場照片、現場概略位置圖及臺南市白河地政事務所
    111年1月10日所測字第1110003569號函所檢附之土地複丈成
    果圖附卷可參（本院卷一第151至163、197至199頁），此部
    分事實，亦堪認定。
  ㈣原告主張如附圖所示之分割方案，乃將系爭土地分割為A至E
    五部分，其中原告所有及使用之農機車棚、魚寮4號建物（
    如附圖藍線所示部分），坐落於系爭土地分割後由原告取得
    之編號A部分土地上；臨路之編號B、D部分土地分別由乙○○
    、卯○○等21人取得；系爭土地中間編號C部分土地由戊○○取
    得，並保留編號E部分之6公尺寬通道，由兩造依原應有比例
    保持共有及公同共有，作為編號C部分土地對外通行之通道
    。且兩造取得之土地均尚屬方正完整，此方案復為曾到庭表
    示意見之共有人所同意。因此，本院審酌系爭土地之前揭使
    用現況及其四鄰土地情形，並考量系爭土地之經濟效用、分
    得土地之利用價值及全體共有人之公平利益等一切情狀，認
    系爭土地按附圖所示之分割方法為分割，尚屬允當，爰判決
    如主文第2項所示。　　
四、末按因共有物分割、經界或其他性質上類似之事件涉訟，由
    敗訴當事人負擔訴訟費用顯失公平者，法院得酌量情形，命
    勝訴之當事人負擔其一部，民事訴訟法第80條之1定有明文
    。系爭土地分割方法係本院考量全體共有人利益，認以原告
    所提出如附圖所示之分割方案予以分割，應屬可採，可見兩
    造均同受其利，若全由敗訴之當事人負擔訴訟費用則顯失公
    平，爰依前揭規定，就訴訟費用命由兩造按如附表所示之比
    例負擔。
五、本件為判決基礎之事證已臻明確，兩造其餘之攻擊或防禦方
    法及所用之證據，經本院斟酌後，認為均不足以影響本判決
    之結果，爰不逐一論列，附此敘明。　
六、訴訟費用負擔之依據：民事訴訟法第80條之1。 　　
中　　華　　民　　國　　111 　年　　7 　　月　　29　　日
                    民事第四庭  審判長法　官  張家瑛
　　　　　　　　　　                  法  官  葉淑儀
　　　　　　　　　　                  法  官  陳䊹伊
以上正本係照原本作成。
如不服本判決，應於判決送達後20日內向本院提出上訴狀並表明
上訴理由（須附繕本）。如委任律師提起上訴者，應一併繳納上
訴審裁判費。
中　　華　　民　　國　　111 　年　　8 　　月　　1 　　日
                                      書記官  王美韻 
附表：
分割土地範圍：臺南市○○區○○段00地號              （面積：1,608.81平方公尺）   訴訟費用 負擔比例 編號 共有人 應有部分  1 甲○○ 1/4 25％ 2 ①乙○○ 1/4 25％ 3 ②戊○○ 1/4 25％ 4 ③卯○○ ④酉○○ ⑤辰○○ ⑥亥○○ ⑦巳○○ ⑧申○○ ⑨黃皓儷 ⑩宇○○ ⑪地○○ ⑫辛○○○○○○○○○○○○ ⑬陳俐利即天○○之繼承人 ⑭陳莉惠即天○○之繼承人　 ⑮丁○○ ⑯丙○○ ⑰庚○○ ⑱己○○ ⑲寅○○ ⑳戌○○ ㉑未○○ ㉒午○○ ㉓丑○○ 公同共有1/4 25％ （連帶負擔）